最高法院刑事判決　　　　　　九十四年度台上字第一二八五號
　　上　訴　人　甲○○
　　　　　　　　　　　　號
　　　　　　　　　　　　樓
　　選任辯護人　彭國能律師
上列上訴人因違反保險法案件，不服台灣高等法院中華民國九十
一年四月三十日第二審更審判決（九十一年度上更(一)字第一六二
號，起訴案號：台灣板橋地方法院檢察署八十八年度偵字第七五
號），提起上訴，本院判決如下：
    主  文
上訴駁回。
    理  由
按刑事訴訟法第三百七十七條規定，上訴於第三審法院，非以判
決違背法令為理由，不得為之。是提起第三審上訴，應以原判決
違背法令為理由，係屬法定要件。如果上訴理由狀並未依據卷內
訴訟資料，具體指摘原判決不適用何種法則或如何適用不當，或
所指摘原判決違法情事，顯與法律規定得為第三審上訴理由之違
法情形，不相適合時，均應認其上訴為違背法律上之程式，予以
駁回。本件上訴人甲○○上訴意旨略稱：(一)、原判決以扣案之帳
冊三本，採為上訴人違反保險法之證據，然該三本帳冊係警方於
民國八十七年十月二日執行搜索時扣得之證物。警方原將該三本
帳冊列為上訴人涉嫌重利之證據，報請檢察官偵辦。證人朱建功
於警詢時亦稱，警方提示之帳冊，其中登記為「3/7」即八十七
年七月三日者，是「我向甲○○所經營錢莊借錢」（按重利部分
已判刑確定）。檢察官於起訴時，將該三本帳冊列為違反保險法
之證據，原判決亦為相同之認定，在未有任何改變之情況下，將
重利罪之證據，改為違反保險法之證據，其證據之取捨有瑕疵。
(二)、原判決另以上訴人自行提出之維修單，採為上訴人違反保險
法之證據，惟該八張維修單僅列有五輛車，其中車號為GS-6363
、HE-2710者係自用小客車，另三輛車號為P8-663、T5-820、L3-
797 者雖為計程車，但與帳冊上之車號不同。足見上訴人係在東
拼西湊情況下，編造一些無法合致之資料，從而上訴人所提出之
上開維修單，跟本不能採為證據。(三)、上訴人與各計程車司機之
間，係為分擔車損，而成立類似於互助會性質之組織，上訴人之
車輛亦參與互助，以分散車禍時可能發生之損失，上訴人並無保
險人之地位，自不能以經營「類似保險業務」同視，請再予斟酌
，以明真相云云。
惟查：(一)、原判決撤銷第一審關於違反保險法部分之判決，改判
論處上訴人非保險業經營類似保險業務罪刑。已敘明：(1)上訴人
並非經主管機關核准設立之保險業者，竟自八十五年十月間起，
在台北縣土城市○○路○段十三號以「陸安保全」商號名義，招
攬計程車司機，依車輛排汽量大小按月繳費投保（例如排氣量一
千六百西西者一千六百元，二千西西者二千元），並發給投保者
「陸安保險卡」為憑，於發生碰撞時通知上訴人到場處理，負責
車輛之修護，經營類似保險之業務。至八十七年十月初，已承保
一百餘人，每月獲利約新台幣十餘萬元。嗣於八十七年十月二日
晚上，經警在上址查獲上訴人經營高利貸時（重利部分已判刑確
定），自動供出另有經營類似保險之業務，自首而接受裁判等情
。業據上訴人於警詢時及第一審偵審中坦承不諱，核與證人朱建
功、連維經、賴永發、彭勝群、楊哲彥證述之情節相符，並有上
訴人所有供經營類似保險業務所用之帳冊、保險卡及車輛撞損後
之估價單、維修單等，扣案可資證明。(2)扣案之帳冊，載有計程
車投保之資料，業經原審核閱明確。上訴人於第一審亦承認：「
大本之筆記本（封面有BOY BEAR字樣）是記載計程車投保時計程
車之資料，及該車受損之車體位置，用於保險營業用。……最小
的筆記本也是用於保險業」（見第一審卷第四十一頁）。另一本
大本較薄者（封面有NOTEBOOK字樣）經檢視結果，於倒數第二頁
亦載有「車保」字樣，應屬投保之資料。(3)上訴人及證人楊哲彥
所提出之保險卡上印有「陸安保全」字樣；上訴人自行提出之估
價單、維修單等亦載有「陸安保全」字樣，有各該保險卡、估價
單、維修單等附卷可憑（見偵查卷第三十一頁、第三十二頁、第
三十七頁、第三十八頁）。又楊哲彥所提出之保險卡，已經記載
：「編號天六九八及繳費日期」；另大本筆記本（封面有BOY BE
AR字樣）者，亦載有日期及繳費紀錄，足見上訴人確已發出保險
卡並收取保險費。(4)上訴人嗣後雖翻異前供，辯稱先前係為脫免
重利之責任，而自行編造經營類似保險之業務。然上訴人係因涉
嫌重利罪，於警方執行搜索時，意外被搜獲扣案之帳冊，因見已
無法遁形，而自行供出亦經營類似保險業務，並於警詢時及檢察
官偵查中，始終認經營高利貸及類似保險業務。嗣於第一審仍承
認有經營類似保險之業務，其自白均與卷證資料相符。況經營類
似保險業務之刑責重於重利，上訴人自無為脫免較輕之重利責任
，而編造刑責較重之經營類似保險業務之理。上開辯解，自無可
取。(5)保險法第一條第一項規定，本法所稱保險，謂當事人約定
，一方交付保險費於他方，他方對於因不可預料，或不可抗力之
事故所致之損害，負擔賠償財物之行為。同條第二項規定，根據
前項所定之契約，稱為保險契約。另依同法第四十三條規定，保
險契約，應以保險單或暫保單為之。證人彭勝群、連維經、朱建
功均證稱，按月繳保費給上訴人，於發生車禍時，由上訴人負責
修護。上訴人於警詢時及第一審偵審中，亦承認上情無訛，迄原
審更審前仍供述：「我當時是（經營）一種民間互助會，保險公
司不受理計程車保險業務，而用此會來修護計程車，1500CC繳一
千五百元，1800CC就繳一千八百元，用這些基金替大家服務」（
見原審上訴卷第五十二頁）。依其情形，上訴人係向司機收取保
費，就該司機因不可預料之事故所致之損害，負修護賠償責任。
上訴人雖未出具保險單或暫保單，亦未書立書面保險契約，而不
合於保險契約之形式要件，但屬於經營「類似保險」之業務。所
辯是互助會或聯保云云，乃卸責之遁詞。因認上訴人確有「非保
險業經營類似保險業務」之行為，為其所憑之證據及認定之理由
。而以上訴人嗣後否認犯罪，辯稱係辦理計程車「互助」云云，
乃卸責之詞，不可採信等情綦詳。(二)、扣案之帳冊計有三本（附
於外放證物袋），警方於移送時，雖誤認為是重利罪之證據，但
經檢察官偵查結果，已認定是經營類似保險業務罪之證據。嗣上
訴人於審判中亦坦承：「大本之筆記本（封面有BOY BEAR字樣）
是記載計程車投保時計程車之資料，及該車受損之車體位置，用
於保險營業用。……最小的筆記本也是用於保險業」（見第一審
卷第四十一頁）。另一本大本較薄者（封面有NOTEBOOK字樣）經
原審法院檢視結果，於倒數第二頁載有「車保」字樣，應屬投保
之資料。原審因而採為上訴人經營類似保險業務之證據，已見前
述。至於重利罪之確定判決（即原審之前審）於論處上訴人重利
罪刑時，並未以該三本帳冊採為重利罪之證據，有該判決書在卷
可查（見原審上訴卷第九十六頁背面至第九十七頁）。關於證據
之取捨，原判決已說明其所憑之依據及認定之理由；且與重利罪
之確定判決，並無衝突。上訴意旨任意指稱，原審關於證據之取
捨有瑕疵，自非適法之第三審上訴理由。(三)、卷附之維修單係上
訴人於檢察官偵查中自行提出之證據，有證物袋上之記載可憑（
見偵查卷第三十八頁），其中車號為P8-663、T5-820、L3-797者
，與帳冊上記載之車號完全相同，有扣案之帳冊（封面有BOY BE
AR字樣者）可資比對（見該帳冊第六十三面、第六十六面、第六
十九面）。上訴意旨，故意予以混淆，指稱與帳冊上之車號不同
，與卷內資料不相符合，並非依據卷內資料執為指摘。至於車號
為GS-6363、HE-2710部分，與計程車之編碼為二碼英文字母、三
碼阿拉伯數字不同，似非營業車，但亦係上訴人於檢察官偵查中
自行提出之證據，其於事實審，故不敘明真相，待上訴本院後再
指稱是「東拼西湊」、「編造」之資料（見上訴理由狀第六面第
一至二行），以求發回更審。惟原判決援用該項證據，固有不當
，然除去該項證據，仍應為同一事實之認定，而顯然於判決無影
響，依刑事訴訟法第三百八十條規定，亦不得據為第三審之上訴
理由。(四)、上訴人所印製之保險卡，已明確記載：「不理賠三大
原則：一無照駕駛。二酒後駕車。三糾眾滋事。」有上訴人提出
之「陸安保全」保險卡，可資證明（見偵查卷第三十七頁）。上
訴人顯係經營類似保險業務，上訴意旨猶辯稱是車輛「互助」云
云，重為事實之爭辯，亦非適法之第三審上訴理由。上訴意旨，
徒憑己見，就原判決已說明事項或屬原審採證認事職權之適法行
使，任意指摘為違法，顯與法律規定得為第三審上訴理由之違法
情形，不相適合。其上訴違背法律上之程式，應予駁回。
據上論結，應依刑事訴訟法第三百九十五條前段，判決如主文。
中　　華　　民　　國　九十四　年　　三　　月　 十七 　日
                      最高法院刑事第十二庭
                          審判長法官  謝　俊　雄
                                法官  陳　世　雄
                                法官  蘇　振　堂
                                法官  吳　信　銘
                                法官  徐　文　亮
      本件正本證明與原本無異
                                      書  記  官
中　　華　　民　　國　九十四　年　　三　　月　二十一　日
                                                      Ｔ
